臺灣桃園地方法院民事裁定
110年度輔宣字第70號
聲  請  人  劉金娥  

相  對  人  羅允晨  
關  係  人  羅源俊  
上列聲請人對於相對人聲請輔助宣告事件，本院裁定如下：
    主  文
宣告羅允晨（男，民國00年00月00日生，身分證統一編號：Z000
000000號）為受輔助宣告之人。
選定劉金娥（女，民國00年0月0日生，身分證統一編號：Z00000
0000號）為受輔助宣告之人羅允晨之輔助人。
聲請程序費用由受輔助宣告之人羅允晨負擔。
    理  由
一、按「對於因精神障礙或其他心智缺陷，致其為意思表示或受
    意思表示，或辨識其意思表示效果之能力，顯有不足者，法
    院得因本人、配偶、四親等內之親屬、最近一年有同居事實
    之其他親屬、檢察官、主管機關或社會福利機構之聲請，為
    輔助之宣告」、「受輔助宣告之人，應置輔助人」，民法第
    15條之1第1項、第1113條之1第1項分別定有明文。又法院為
    輔助之宣告時，應依職權就配偶、四親等內之親屬、最近一
    年有同居事實之其他親屬、主管機關、社會福利機構或其他
    適當之人選定一人或數人為輔助人；法院為選定輔助人前，
    得命主管機關或社會福利機構進行訪視，提出調查報告及建
    議；法院選定輔助人時，應依受輔助宣告之人之最佳利益，
    優先考量受輔助宣告之人之意見，審酌一切情狀，並注意下
    列事項：⑴受輔助宣告之人之身心狀態與生活及財產狀況。⑵
    受輔助宣告之人與其配偶、子女或其他共同生活之人間之情
    感狀況。⑶輔助人之職業、經歷、意見及其與受輔助宣告之
    人之利害關係。⑷法人為輔助人時，其事業之種類與內容，
    法人及其代表人與受監護宣告之人之利害關係，此觀民法第
    1113條之1第2項準用第1111第1項、第2項、第1111條之1之
    規定即明。
二、聲請意旨略以：聲請人為相對人之母。相對人因患有自閉症
    、注意力不足過動症及強迫症，致其為意思表示或受意思表
    示，或辨識其意思表示效果之能力，顯有不足。為此，爰依
    民法第15條之1第1項及家事事件法第177條規定聲請准予對
    相對人為輔助宣告，並指定聲請人為相對人之輔助人，暨指
    定關係人為會同開具財產清冊之人。若認相對人已達可宣告
    監護之程度，則請依民法第15條之1第3項、第1110條及家事
    事件法第164條規定為監護宣告等語。
三、經查，聲請人主張之上揭事實，業據提出戶籍謄本、親屬系
    統表、中華民國身心障礙證明、衛生福利部桃園療養院診斷
    證明書等件為證附卷為憑。又經本院前往衛生福利部桃園療
    養院，於鑑定人張慶英醫師面前點呼並詢問相對人年籍資料
    、現居住情形、最高學歷、工作、「有新臺幣（下同）1,00
    0元，衣服一套350元，買2套，找零為何？」及「何謂信用
    卡？」等問題，相對人皆可切題正確回答，惟經請相對人朗
    讀輔助宣告條文，相對人雖可大部分正確朗讀，但表示無法
    完全知悉輔助宣告之意；聲請人在場表示，因相對人會花錢
    買友誼，無法判斷事情，為保護相對人，故為本件聲請等語
    （見本院卷第32至33頁）。而鑑定人張慶英醫師提出鑑定報
    告記載略以：「經濟能力：可處理基本購物需求，但複雜事
    務，如提款、辦理手機，需家人協助。羅員有時衝動，會以
    高價購買低價物品。生活能力：食衣住行皆可自行處理，能
    自行騎機車上班。社交能力：國高中朋友仍有聯絡，但實質
    朋友僅國中1位。會約國中朋友吃飯、旅遊。羅員有時會為
    交新朋友，聽從他人要求請客、借錢等。為意思表示或受意
    思表示能力：可部分理解輔助宣告內容並重複說明，但意思
    不完全準確。綜合以上，羅員診斷為自閉症、注意力不足過
    動症，混和型、強迫症。羅員雖有基本經濟能力、生活自理
    能力，但不會處理複雜經濟事務、社交能力差。其為意思表
    示或受意思表示，或辨識其意思表示，有顯著下降，但未達
    不能」等語，有衛生福利部桃園療養院於民國111年5月13日
    以桃療癮字第1115001271號函所附之精神鑑定報告書在卷可
    稽（見本院卷第38頁背面至第39頁）。審酌相對人現狀及其
    為注意力不足過動症、自閉症、強迫症患者之病況，並參酌
    鑑定人之意見，認相對人顯因精神障礙，致其為意思表示之
    能力較通常人為低，並已達對於處理自己事務之能力顯然不
    足之情形，聲請人聲請對於相對人為輔助宣告，核無不合，
    應予准許。
四、次查，相對人既為受輔助宣告之人，則依法應為其置輔助人
    ，就本件適宜由何人擔任擔任輔助人之人部分：
    ㈠經本院囑請桃園市社會工作師公會對兩造進行訪視，該公
      會於110年12月24日以桃林字第110704號函檢附監護（輔
      助）宣告調查訪視報告記載略以：「
    1.需求評估：⑴相對人目前領有輕度第1類身心障礙證明。訪
      視當天，相對人眼神可聚焦，有言語表達及自主行動之能
      力，可正確書寫個人姓名及正確回答個人姓名與基本資料
      、父母姓名、訪視當天日期及分辨左右，也可辨識聲請人
      及關係人，亦具數字計算及識字之能力，故訪員就單次性
      訪視，難以判斷相對人有無受監護(輔助)宣告之需，建請
      鈞院詳參本案醫療鑑定報告。而據聲請人表示相對人對金
      錢使用及身心障礙者犯罪不用負刑責等認知偏頗，面對事
      情應變能力不佳；關係人則認為相對人容易對人無防備心
      ，且慣於將事情簡化而不會思考後果，因此有他人輔助處
      理個人事務之需。⑵聲請人表示，為約制保護相對人，而
      向法院聲請監護(輔助)宣告。
    2.建議：本案之聲請人劉金娥女士為相對人母親，關係人羅
      源俊先生為相對人父親。相對人目前與聲請人及關係人同
      住中壢區住所，可自理日常生活起居、自行定時服藥及具
      外出活動與搭乘大眾交通工具之能力。聲請人可主責處理
      相對人事務、陪同相對人回診領藥、負責保管相對人郵局
      與玉山銀行的存摺與印章及使用相對人個人存款提供相對
      人每月零用金，關係人則願意協助聲請人處理相對人事務
      及經常關心相對人生活狀況。訪視現場，相對人口頭表示
      同意由聲請人及關係人一起協助其處理個人事務。經訪視
      ，聲請人劉金娥女士具擔任本案監護(輔助)人意願，關係
      人羅源俊先生具擔任本案會同開具財產清冊之人意願，然
      若法院裁定相對人為受輔助宣告之人，則聲請人劉金娥女
      士和關係人羅源俊先生則有意願為共同輔助人。綜合評估
      ，相對人的受照顧狀況、聲請人及關係人的陳述，未見明
      顯不適任之消極原因，惟建請鈞院以相對人最佳利益為考
      量，參酌相關事證後予以綜合裁量之」等語，有該調查訪
      視報告附卷供參（見本院卷第29頁背面）。
    ㈡兩造及關係人均於本院訊問時表示同意由聲請人擔任相對
      人之輔助人（見本院卷第34頁）。
    ㈢綜合上情，本院斟酌前揭訪視報告及相對人之現況，可認
      聲請人係為約制保護相對人而為本件聲請，以保障相對人
      財產安全，且聲請人為相對人之母，主責處理相對人日常
      事務，對於相對人之品行、身體狀況及財務狀況應知之最
      詳，兩造互動正常，相對人現受照顧情形良好，聲請人並
      無不適任之情形，其他家屬及相對人亦均同意由聲請人擔
      任輔助人，堪認由聲請人擔任輔助人最符合相對人之利益
      ，爰選定聲請人擔任相對人之輔助人。
五、末按民法第15條之2條文內容可知，受輔助宣告人並未喪失
    行為能力，且對其財產仍具處分權能處分權，再參酌同法第
    1113條之1規定，並無準用同法第1094條、第1099條及第109
    9條之1、第1103條第1項規定，亦即受輔助宣告人之財產，
    不由輔助人管理，輔助人對於受輔助宣告人之財產，並無規
    定應與經法院或主管機關所指定之人會同開具財產清冊，故
    本件毋庸指定會同開具財產清冊之人，至輔助人之職務，可
    參照民法第1113條之1之規定，並應以善良管理人之注意執
    行職務，附此敘明。
六、依家事事件法第177條第2項、第164條第2項，裁定如主文。
中　　華　　民　　國　　111 　年　　5 　　月　　19　　日
                    家事法庭    法　官　羅詩蘋
上列正本證明與原本無異。
如對本裁定抗告須於裁定送達後10日內向本院提出抗告狀，並繳
納抗告裁判費新臺幣1,000 元。
中　　華　　民　　國　　111 　年　　5 　　月　　23　　日
                                書記官　古罄瑄